臺灣高雄地方法院民事裁定
110年度消債抗字第27號
抗  告  人  鄭文瑞  
相  對  人  
即 債權 人  國泰世華商業銀行股份有限公司

法定代理人  郭明鑑  


相  對  人  
即 債權 人  中國信託商業銀行股份有限公司


法定代理人  利明献  


相  對  人  
即 債權 人  遠東國際商業銀行股份有限公司


法定代理人  周添財  


相  對  人  
即 債權 人  臺灣新光商業銀行股份有限公司


法定代理人  李增昌  


相  對  人  
即 債權 人  安泰商業銀行股份有限公司


法定代理人  丁予康  


相  對  人  
即 債權 人  第一金融資產管理股份有限公司

法定代理人  施志調  
相  對  人  
即 債權 人  良京實業股份有限公司

法定代理人  平川秀一郎




相  對  人  
即 債權 人  滙誠第一資產管理股份有限公司

法定代理人  莊仲沼  


上列抗告人因消費者債務清理條例聲請免責事件，對於中華民國
110年10月13日本院110 年度消債聲免字第44號裁定提起抗告，
本院裁定如下：
    主    文
抗告駁回。
抗告程序費用新臺幣壹仟元由抗告人負擔。
    理    由
一、抗告意旨略以：債務人因消費者債務清理條例（下稱消債條
    例）第133條之情形，受不免責之裁定確定後，繼續清償達
    該條規定之數額，且各普通債權人受償額均達其應受分配額
    時，依消債條例第141條規定聲請法院裁定免責時，法院即
    應裁定予以免責，並無裁量之餘地。且清算程序終結後，消
    債條例第132條係以裁定免責為原則，如原不免責之原因嗣
    後消滅，而無其他不予免責事由時，即應回歸適用原則規定
    ，予債務人免責。又消債條例第141條並未明定須以薪資、
    執行業務所得或其他固定收入為限繼續清償，原裁定認該條
    繼續清償之資金來源限於薪資、執行業務所得或其他固定收
    入，抗告人即債務人向配偶借貸以清償債務有違消債條例第
    141條之意旨，而為不免責裁定，顯係增加原條文所無之限
    制，而違法裁量，且與該條鼓勵債務人清償債務，以獲得免
    責，賦予其重建經濟機會之目的未合。且抗告人於借款之初
    即與陳梓瀅協議分期償還，每期還款新臺幣（下同）1萬200
    0元至清償完畢為止，還款來源則為抗告人之薪資給付，自
    民國110年6月11日迄今，抗告人已償還6萬元，抗告人每月
    除擔任大客車司機之薪資收入外，別無其他經濟收入，還款
    來源實質上是先行預支抗告人未來薪資收入，難謂非以薪資
    清償債務。況抗告人自106年2月10日起即擔任漢程客運司機
    迄今，並無於受不免責裁定後未努力繼續工作之情事，自不
    能以其還款來源係向配偶借貸，即認不符消債條例第141條
    免責之要件。為此依法提起抗告，請求廢棄原裁定，准抗告
    人對相對人之債務予以免責等語。
二、經查，抗告人於107 年11月9日聲請消費者債務清理前置調
    解，然因調解不成立，而於107 年11月28日聲請更生，經本
    院以107 年度消債更字第478 號裁定自108 年3月27日下午4
     時開始更生程序，嗣因抗告人所提更生方案未能經債權人
    會議可決，亦未經本院逕予認可，經本院以109 年度消債清
    字第168 號裁定自109 年7 月14日下午4 時起開始清算程序
    ，嗣全體債權人於清算程序共計受償2,021元，經本院於109
    年10月29日以109 年度司執消債清字第115 號裁定清算終結
    後，本院110年度消債職聲免字第9號裁定審認抗告人有消債
    條例第133 條之應不免責事由，而於110 年3 月19日裁定不
    予免責，抗告人於該不免責裁定確定後，於110年5月21日依
    債權比例，清償各債權人共計53萬8088元後，再依消債條例
    第141 條聲請免責，原法院認抗告人藉以債還債之方式清償
    ，與消債條例第141條所定情形不符，於110 年10月13日裁
    定不予免責等情，業經本院依職權調取各該卷宗核閱無誤，
    此部分事實首堪認定。
三、本院之判斷：
  ㈠查消債條例之立法目的，係「為使負債務之消費者得依本條
    例所定程序清理其債務，以調整其與債權人及其他利害關係
    人之權利義務關係，保障債權人之公平受償，謀求消費者經
    濟生活之更生及社會經濟之健全發展」，此觀該條例第1 條
    所定立法目的即明，消費者可透過此條例規定聲請清算、終
    結清算及聲請免責等程序，獲得經濟生活之更生，不再受先
    前債務拘束。同條例第三章第五節規定之「免責及復權」機
    制，就消費者得否免責，設有各項審核標準，且係以得免責
    為原則（第132 條參照）。衡其目的，係使消費者得依其能
    力及所得，在清償一定比例債務後，獲得經濟上重生，併設
    定相關條件為排除免責，以兼顧債權人權益，避免消費者藉
    此獲取不當免責之利益。故法院在審酌消費者是否符合免責
    要件時，應考量免責機制之立法目的，綜核消費者清償及債
    權人受償狀況，為公平合理之判斷。
　㈡按法院裁定開始清算程序後，債務人有薪資、執行業務所得
    或其他固定收入，扣除自己及依法應受其扶養者所必要生活
    費用之數額後仍有餘額，而普通債權人之分配總額低於債務
    人聲請清算前2 年間，可處分所得扣除自己及依法應受其扶
    養者所必要生活費用之數額者，法院應為不免責之裁定。又
    債務人因第133 條之情形，受不免責之裁定確定後，繼續清
    償達該條規定之數額，且各普通債權人受償額均達其應受分
    配額時，得聲請法院裁定免責，消債條例第133 條前段、第
    141 條分別定有明文。由此二條文之文義，雖無法明確認定
    第141 條消費者用以清償之款項來源，僅限於第133 條前段
    所示之「薪資、執行業務所得或其他固定收入」，惟參酌第
    141 條立法理由「為鼓勵債務人利用其薪資、執行業務所得
    或其他固定收入清償債務，以獲得免責，債務人縱因第133 
    條情形，受不免責之裁定，如其事後繼續工作並清償債務，
    於清償額達第133 條所定數額，且各普通債權人受償額均達
    依該數額應受分配額時，各債權人之債權已獲相當程度之清
    償時，自宜賦予其重建經濟之機會，爰設本條，明定此際債
    務人得聲請法院裁定免責」等內容，可知第141 條之立法係
    呼應第133 條規定要件，鼓勵並給予消費者繼續清償債務達
    第133 條所定數額時，仍可獲得免責之利益。故從該兩法條
    文義延續及立法目的觀之，應可知第141 規定之清償來源，
    並不包括「借貸所得」，蓋消費者以新債清償既存舊債，並
    未消弭自身債務總額，亦非前開揭示消費者以自己勞動力獲
    取收入為清償，仍應予重建經濟鼓勵之立法情形。準此，將
    第141條規定之清償來源解釋為不包括借貸所得，以避免債
    務人藉由再次負債之方式為清償，進而獲得免責之利益，應
    屬合理及適當。
  ㈢抗告人於原法院已自承其受不免責裁定確定後，清償53萬808
    8元之資金來源均係向配偶陳梓瀅借貸而得，並提出借據、
    款項說明書、陳梓瀅之銀行帳戶存摺封面及內頁影本為憑（
    見本院110年度消債聲免字第44號卷第56、58-60頁），可見
    抗告人係以借貸所得清償各該債權人，不符前述消債條例第
    141條之清償來源不得來自借貸之要件，抗告人稱其向陳梓
    瀅借貸後，係以薪資收入分期還款，實質上是預支未來薪資
    收入清償債務云云，核屬牽強附會之詞，不足為採。抗告人
    於更生、清算程序未盡力清償，受不免責裁定確定後，始不
    當利用消債條例所設免責制度，冀以快速免除高額債務，違
    反消債條例第141條之立法本旨，自無從依該條之規定予以
    免責。原法院裁定駁回抗告人免責之聲請，核無違誤。抗告
    意旨指摘原裁定不當，求予廢棄，為無理由，應予駁回。
四、據上論結，本件抗告為無理由，依消債條例第11條第2 項、
    第15條、民事訴訟法第495條之1、第449條第1項、第95條、
    第78條，裁定如主文。　　　　　　
中　　華　　民　　國　　111 　年　　11　　月　　29　　日
                  民事第一庭  審判長法  官  蔣志宗
                                    法  官  韓靜宜
                                    法  官  陳筱雯
以上正本係照原本作成。
如不服本裁定，應於送達後10日內向本院提出再抗告狀（並按他
造當事人之人數附繕本），並繳納再抗告費新台幣1,000 元。
再為抗告僅得以適用法規顯有錯誤為理由，並應委任律師為代理
人。 　　　 　　 
中　　華　　民　　國　　111 　年　　11　　月　　29　　日
　　　　　　　　　　　　　　　　　　書記官  張宸維